【裁判字號】    89,上更(一),302
【裁判日期】    900606
【裁判案由】    偽造文書等
【裁判全文】
臺灣高等法院高雄分院刑事判決          八十九年度上更(一)字第三二號
    上  訴  人
    即  被  告  甲○○
                乙○○
    右  一  人
    選任辯護人  林慶雲  律師
                侯勝昌
                許瑜容
右上訴人等因偽造文書等案件，不服臺灣高雄地方法院八十七年度訴字第一七０九號
中華民國八十八年九月二十九日第一審判決（起訴案號：臺灣高雄地方法院檢察署八
十七年度偵字第一二九六四號），提起上訴，判決後，經最高法院第一次發回更審，
本院判決如左：
      主      文
原判決撤銷。
甲○○共同連續行使變造私文書，足以生損害於他人，累犯，處有期徒刑參年捌月。
乙○○共同連續行使變造私文書，足以生損害於他人，處有期徒刑參年陸月。
      事      實
一、甲○○前曾有詐欺前科，又於民國（下同）七十五年、七十六年間因詐欺案件分
    別經法院判處有期徒刑五月、三月確定，合併刑期入監執行，並於八十年一月廿
    四日執行完畢；又乙○○前曾於七十七年間因詐欺案件經法院判處有期徒刑五月
    ，緩刑三年確定。彼等均不知均改，共同基於犯意聯絡，並基於行使變造私文書
    及使公務員登載不實之概括之犯意，及意圖為自己不法之所有，擬自日本買進汰
    舊船舶，再虛報不實之船價，而向國內行庫訛騙鉅額貸款，緣乙○○為昱豐漁業
    股份有限公司（下稱昱豐公司）之實際執行業務之人，即推由乙○○負責與日本
    掮客接洽船舶買賣事宜，並由甲○○負責籌募資金，乙○○即於八十一年初，以
    昱豐公司名義向日本UNI VERSAL MARINE LTD 公司（下稱ＵＭ公司）洽購大型汰
    舊漁船，價值約新台幣（下同）八千萬元，因我國法令規定船齡超過十年即無法
    進口，乃由乙○○於八十一年二月間持經變造之日本籍船名為「第七十三號曙光
    丸」（AKEBON0 MARU NO.73）大型漁船之船舶文書：船舶國籍證書、船舶配置圖
    、船舶原簿、輪出承認書、公證書（以上均影本）等，即上開私文書上之下水日
    期及製（出）圖日期，由原為日本昭和四十八年（公元一九七三年）五月變造為
    昭和六十三年（公元一九八八年）五月，並船舶原簿登錄年月日昭和四十八年八
    月二十一日變造為昭和六十三年八月二十一日、運輪事務官名義「古屋仁」變造
    為「相千明」及經偽造之「運輪事務官」印文（以上均不能證明係乙○○、甲
    ○○變造、偽造），向行政院農業委員會、經濟部國際貿易局等機關申請核准輸
    入，使行政院農業委員會將上開不實之下水日期等事項登載於其職務上所核發之
    核准輸入函（函中述明該船船齡四年），並使經濟部國際貿易局將上開不實事項
    登載於其職務上所核發之輸入許可證（載明進水日期為公元一九八八年五月），
    足以生損害於行政院農業委員會、經濟部國際貿易局對於核發文件管理之正確性
    。嗣經行政院農業委員會同意進口後，再由乙○○持變造下水日期及船舶價格之
    日本船舶原簿、船舶國籍證書、輸出承認申請書及契約公證書等不實資料（以上
    均影本），於八十一年六月間，向我國駐紐西蘭代表處申請核發中華民國船舶臨
    時國籍證書。而其船價除自民國八十一年五月八日至同年五月二十一日止先後在
    臺灣土地銀行中山分行，以票匯方式給付日幣一億二千五百萬元，及於同年六月
    十五日以電匯方式，付與日方日幣二千三百萬元外，即虛以昱豐公司名義購買外
    匯本票，佯稱前開ＵＭ公司指名給付郭一岳、莊富竹、甲○○、曾錦昌、曾月珍
    、乙○○、陳泰良等人為受款人之方式，留下不實之付款紀錄（其付款情形詳如
    附表所示），並變造日本賣方出具不實價格之證明書，該船於八十一年七月五日
    回國後，即以此不實之下水日期事項使高雄港務局登記於職務上所掌之船舶登記
    簿上，足以生損害於高雄港務局對於船舶登記管理之正確性。彼等並推由乙○○
    以昱豐公司名義於八十一年十月五日，向臺灣土地銀行中山分行申請貸款擬訛詐
    三億元，嗣後因臺灣土地銀行總行發覺有異，未予核貸，致未能得逞。
二、案經臺灣高雄地方法院檢察署檢察官自動檢舉偵查起訴。
      理      由
一、訊據上訴人即被告甲○○、乙○○均矢口否認有右揭犯行，辯稱不知該船舶之船
    齡已逾十年，且該船確係以日幣二十億元購入云云，惟查：
  (一)日本籍，船名為「第七十三號曙光丸」，係民國六十二年（日本昭和四十八年，
    即公元一九七三年）在日本福岡市福岡造船株式會社建造完成下水，業經行政院
    農業委員會函請外交部查明，有我國駐日本代表處傳真電報（八十六年偵緝字第
    ０五六二號第一六一頁）及原船舶登記簿（上開卷第一六二頁）在卷可稽，並經
    承辦檢察官函請日本海事協會台北事務所查明屬實，有該所八十四年七月十一日
    七月二十四日復函（八十四年偵字第五四九四號卷第一一九頁）在卷可稽。而昱
    豐公司向行政院農業委員會（第０五六二號偵卷第廿六頁）及我國駐紐西蘭辦事
    處申請許可進口（上開偵卷第卅二頁之一）及臨時船舶國籍證書（上開偵卷第卅
    二頁）時，所提出日本船舶國籍證書（上開偵卷第廿九頁）、船舶原簿（上開偵
    卷第四十九頁）、輸出承認書（上開偵卷第五十一頁）及契約公證書（上開偵卷
    第五十二頁至五十六頁）所記載下水日期均為昭和六十三年，亦有申請時所附上
    開日本船舶國籍證書影本附卷可佐；又經本院將上開「第七十三號曙光丸」原船
    舶登記簿（見八十六年度偵緝字第一六二頁）與被告乙○○持向行政院農業委員
    會申請進口之船舶原簿（上開偵緝卷第四十九頁）送請法務部調查局鑑定結果，
    略謂除「登錄年月日」欄、「記事」欄、右上角「進水年月日」欄之書寫日期及
    「日本運輪事務官」等官方所蓋文字及印文不符外，其餘書寫字跡均係同一原本
    影印而成，有該局九十年一月二十日（九十）陸（二）字第九０００三二七四號
    通知書附於本次更審卷可憑。足證上開船舶國籍證書、船舶配置圖、船舶原簿、
    輪出承認書、公證書等船舶文書確經變造，但尚無偽造之情形。又由上述我國駐
    日本代表處傳真電報檢附之船舶原簿，其內記載「第七十三號曙光丸」於平成四
    年（西元一九九二年）賣給模里西斯國函明錫炳有限公司，國籍喪失等語（見原
    審卷第一三一頁、第一三三頁），顯然被告等購入者並非「第七十三號曙光丸」
    ，足見被告係買入汰舊船舶，而以經變造之「第七十三號曙光丸」船舶文書申請
    進口無疑；但尚無證據證明被告等人有變造上開文書之行為。
  (二)昱豐一號（嗣後賣予李文童，更名為富帆二０二號）船舶經臺灣高雄地方法院民
    事執行處進行拍賣時，經鑑價為新台幣八千萬元，有海事檢定社股份有限公司函
    復臺灣高雄地方法院民事執行處函影本附於本次更審卷足參；而被告等由被告乙
    ○○以昱豐公司名義於八十一年十月五日，向臺灣銀行中山分局申請貸款額竟高
    達新台幣三億元，被告等共謀以低價進口汰舊船舶訛詐借款甚明。
(三)被告等就上開船舶文付價金之情形，如附表所示，除日幣一億四千八百萬元係以
    電匯或票匯方式給付外，其餘款項之交付，非但未見憑據，且其付款方式係以案
    外人郭一岳、莊富竹、曾月珍、曾錦昌、陳泰良等人，或被告乙○○、甲○○為
    受款人，或是購買美金旅行支票，而非直接將價款匯與日本之賣主，有匯出匯款
    申請書（第五四九四號卷第一七八頁至二一二頁）及匯票影本在卷可按，此種付
    款方式不僅浪費時間及人力，且有攜帶上之風險，更迥異一般商業常情，在在均
    足以證明由案外人郭一岳等人親自帶至日本領現之部份根本非給付價款，實係假
    借購買外匯而留存給付日本ＵＭ公司（經檢察官查證結果：日本地方法務局並無
    ＵＭ公司之登記資料，詳見卷附我國駐日代表處橫檳分處八十四年八月十八日橫
    檳（八四）字第０五二七號函，第五四九四號偵卷第一五八頁）價款之不實紀錄
    ，以便向銀行辦理高額貸款，即事實上並未給付該等款項予日方賣主，被告乙○
    ○辯稱是應日方要求而為如此給付，自不足採。
  (四)被告乙○○於原審法院審理時自承：伊做漁船已有十餘年以上之經歷，且在購買
    上開「第七十三號曙光丸」船舶之前，伊曾經向日本人購買日本籍船舶二次，且
    事後均交易成功，又伊曾經登上該船查看船上設備等情，則船齡已近二十年之老
    舊船舶，以其熟稔漁船經營及買賣之經驗，豈有可能輕易為日本掮客所矇騙，誤
    認該船為船齡四年之新船。而被告甲○○對於上開不尋常之付款方式，非但參與
    其事，且於八十一年十月五日變更登記為昱豐公司之董事，此有經濟部商業司九
    十年三月十四日經（九０）商一字第０九００二０四三七九０號函附昱豐公司變
    更登記事項卡附於本次更審卷，而被告等即於八十一年十月五日以昱豐名義向臺
    灣土地銀行中山分行申請貸款擬訛詐新台幣三億元，足見被告間有犯意之聯絡及
    行為之分擔。
  (五)此外，並有外交部八十六年十月十四日外（八六）領三字第八六０三０二五六九
    八號函（第０五六二號偵卷第一一五頁）一份、法務部調查局航業海員調查處高
    雄航業海員調查站八十五年二月九日（八五）衛法字第七四００三０號函（上開
    偵卷第一二三頁）及八十五年六月六日（八五）衛廉字第六四０二七二號函（上
    開偵卷第廿一頁）各一份、案外人郭一岳等人出入境紀錄（第五四九四號偵卷第
    二二六頁）一冊、昱豐公司授信申請書影本一份、昱豐公司變更登記事項卡（第
    ０五六二號偵卷第十七頁）及股東名簿影本（上開偵卷第十八頁）各一份等在卷
    足資佐證。從而，被告二人上開所辯，顯係事後卸責之詞，不足採信。事證明確
    ，被告二人右開犯行，均堪認定。
二、核被告二人所為，其等行使上開經變造之船舶文書及不實價格證明書等之行為，
    均係犯刑法第二百十六條、第二百十條之行使變造私文書罪（起書訴書贅引刑法
    第二百十六條、第二百十二條之行使變造證書罪）；其等使承辦公務員將不實事
    項登載於公文書，均係犯同法第二百十四條之使公務員登載不實罪；其等訛詐貸
    款未遂之行為，均係犯同法第三百三十九條第三項、第一項之詐欺未遂罪。被告
    二人已著手於詐欺取財行為之實施，未生他人財物交付之結果，彼等就詐欺取財
    部分均為未遂犯。被告二人就上開犯行，有犯意聯絡及行為分擔，為共同正犯。
    彼等先後多次行使變造之私文書，與多次使公務員登載不實等犯行，均時間緊接
    ，犯罪構成要件相同，顯係基於概括犯意為之，悉為連續犯，應依刑法第五十六
    條之規定，各論以一罪，並加重其刑。又彼等所犯上開數罪間，有方法結果之牽
    連關係，為牽連犯，應依刑法第五十五條之規定，從情節較重之行使變造私文書
    罪處斷。末查被告甲○○前曾於七十五年、七十六間因詐欺案件經法院判處有期
    徒刑五月、三月確定，合併刑期入監執行，並於八十年一月廿四日執行完畢，有
    臺灣高雄地方法院檢察署刑案資料查註紀錄表在卷可稽，其於執行完畢後五年以
    內，再犯本件有期徒刑以上之罪，係屬累犯，應依刑法第四十七條之規定，遞加
    重其刑。
三、原審論處被告二人罪刑，固非無見；惟查：(一)被告所買入之船舶，應非「第七十
    三號曙光丸」，原判決認被告等買入者係該船舶，即有未洽；(二)被告甲○○於八
    十一年十月五日始登記為昱豐公司之董事，原判決認定其於八十一年三月間即出
    面受讓昱豐公司股份，尚乏依據；(三)被告等持向行政院農業委員會申請進口文件
    ，其中船舶原簿部分，非但下水年月日經變造，並及於登錄年月日、運輸事務官
    之名義及「運輪事務官」之印文，原判決僅認定變造船舶下水年月日，亦有未洽
    ；(四)被告等並無行使刑法第二百十二條特種文書及並無證據證明被告等有變造上
    開私文書之行為，原判決併認被告等有此部分犯行，併有未合。被告等上訴意旨
    否認犯罪雖不足取，但原判決既有上開可議之處，仍無可維持，應由本院將原判
    決撤銷改判。分別審酌被告二人已有詐欺前科（詳見臺灣高雄地方法院檢察署刑
    案資料查註紀錄表），素行不佳，猶不知警惕，竟共謀行使變造日本船舶國籍證
    書影本等書證，欺矇船政主管機關進口超齡汰舊船舶，希冀訛詐行庫三億元鉅額
    貸款，致行庫有鉅額金錢損失之虞，惡性非輕，惟姑念彼等訛詐貸款之騙局尚未
    得逞，行庫尚未有實際損失及其等犯罪之態度等一切情狀，各量處如主文第二項
    、第三項所示之刑。
據上論結，應依刑事訴訟法第三百六十九條第一項前段、第三百六十四條、第二百九
十九條第一項前段，刑法第二十八條、第五十六條、第二百十六條、第二百十條、第
二百十四條、第三百三十九條第一項、第三項、第五十五條、第四十七條，罰金罰鍰
提高標準條例第一條前段，判決如主文。
本案經檢察官郭振昌到庭執行職務。
中    華    民    國      九十      年       六       月     六   日
                              臺灣高等法院高雄分院刑事第二庭
                                  審判長法官  曾永宗
                                        法官  鄭月霞
                                        法官  邱永貴
右正本證明與原本無異。
如不服本判決，應於判決送達後十日內向本院提出上訴狀，其未述理由者並應於提
出上訴狀後十日內向本院補提理由書（應附繕本)。
                                      書記官  周能智
中    華    民    國      九十      年       六       月     八   日
附錄：本判決論罪科刑法條：
刑法第二百十條
偽造、變造私文書，足以生損害於公眾或他人者，處五年以下有期徒刑。
刑法第二百十四條
明知為不實之事項，而使公務員登載於職務上所掌之公文書，足以生損害於公眾或他
人者，處三年以下有期徒刑、拘役或五百元以下罰金。
刑法第二百十六條
行使第二百十條至第二百十五條之文書者，依偽造、變造文書或登載不實事項或使登
載不實事項之規定處斷。
刑法第三百三十九條第一項、第三項
意圖為自己或第三人不法之所有，以詐術使人將本人或第三人之物交付者，處五年以
下有期徒刑、拘役或科或併科一千元以下罰金。
前二項之未遂犯罰之。
附表:
┌──────────┬───────────┬────┬───────┐
│匯款日期            │ 金額                 │受款人  │匯款方式      │
├──────────┼───────────┼────┼───────┤
│八十一年五月八日    │ 日幣一千萬元         │ＵＭ    │票匯          │
├──────────┼───────────┼────┼───────┤
│八十一年五月八日    │ 日幣一千五百萬元     │ＵＭ    │票匯          │
├──────────┼───────────┼────┼───────┤
│八十一年五月二十一日│ 日幣二千五百萬元     │ＵＭ    │票匯          │
├──────────┼───────────┼────┼───────┤
│八十一年五月二十一日│ 日幣二千五百萬元     │ＵＭ    │票匯          │
├──────────┼───────────┼────┼───────┤
│八十一年五月二十一日│ 日幣二千五百萬元     │ＵＭ    │票匯          │
├──────────┼───────────┼────┼───────┤
│八十一年五月二十一日│ 日幣二千五百萬元     │ＵＭ    │票匯          │
├──────────┼───────────┼────┼───────┤
│八十一年六月一日    │ 日幣四千萬元         │郭一岳  │票匯          │
├──────────┼───────────┼────┼───────┤
│八十一年六月一日    │ 日幣三千五百萬元     │郭一岳  │票匯          │
├──────────┼───────────┼────┼───────┤
│八十一年六月十一日  │ 日幣五千萬元         │莊富竹  │票匯          │
├──────────┼───────────┼────┼───────┤
│八十一年六月十一日  │ 日幣六千萬元         │莊富竹  │票匯          │
├──────────┼───────────┼────┼───────┤
│八十一年六月十五日  │ 日幣二千三百萬元     │ＵＭ    │電匯          │
├──────────┼───────────┼────┼───────┤
│八十一年六月二十九日│ 日幣一億元           │甲○○  │票匯          │
├──────────┼───────────┼────┼───────┤
│八十一年七月二日    │ 日幣一億元           │甲○○  │票匯          │
├──────────┼───────────┼────┼───────┤
│八十一年七月七日    │ 日幣五千萬元         │曾錦昌  │票匯          │
├──────────┼───────────┼────┼───────┤
│八十一年七月七日    │ 日幣四千萬元         │曾錦昌  │票匯          │
├──────────┼───────────┼────┼───────┤
│八十一年七月二十三日│ 日幣一億元           │甲○○  │票匯          │
├──────────┼───────────┼────┼───────┤
│八十一年七月二十七日│ 日幣一億元           │曾月珍  │票匯          │
├──────────┼───────────┼────┼───────┤
│八十一年七月二十九日│ 日幣一億元           │曾錦昌  │票匯          │
├──────────┼───────────┼────┼───────┤
│八十一年八月三日    │ 日幣一億元           │乙○○  │票匯          │
├──────────┼───────────┼────┼───────┤
│八十一年八月六日    │ 日幣一億元           │陳泰良  │票匯          │
├──────────┼───────────┼────┼───────┤
│八十一年八月十日    │ 日幣二千五百萬元     │乙○○  │票匯          │
├──────────┼───────────┼────┼───────┤
│八十一年八月十日    │ 日幣二千五百萬元     │甲○○  │票匯          │
├──────────┼───────────┼────┴───────┤
│八十一年九月十日    │ 美金五十萬元         │旅行支票                │
├──────────┼───────────┼────────────┤
│八十一年九月二十一日│ 美金五十萬元         │旅行支票                │
├──────────┼───────────┼────────────┤
│八十一年九月二十二日│ 美金二十二萬元       │旅行支票                │
├──────────┼───────────┼────────────┤
│八十一年九月二十三日│ 美金五十萬元         │旅行支票                │
├──────────┼───────────┼────────────┤
│八十一年九月二十五日│ 美金三十萬元         │旅行支票                │
├──────────┼───────────┼────────────┤
│八十一年十月十五日  │ 美金五十九萬六千元   │旅行支票                │
└──────────┴───────────┴────────────┘
                                                                     Ｊ


司法院資訊處製作；財團法人民間司法改革基金會備份。
